臺灣高等法院刑事判決　　　　　　 93年度上更(二)字第610號
上　訴　人　臺灣板橋地方法院檢察署檢察官
上　訴　人
即　被　告　甲○○
選任辯護人　趙元昊律師
　　　　　　許瑞榮律師
上列上訴人因被告偽造有價證券等案件，不服臺灣板橋地方法院
88年度訴字第915號，中華民國89年2月15日第一審判決（起訴案
號：臺灣板橋地方法院檢察署87年度偵字第1931號、88年偵字第
7972號），提起上訴，經判決後，由最高法院第二次發回更審本
院判決如下：
    主  文
原判決關於甲○○部分撤銷。
甲○○無罪。
    理  由
一、公訴意旨略以：甲○○係臺中市○○路○段九十二之三號七
    樓群英文理短期補習班 (下稱群英補習班)負責人，丁○○
    則係該補習班主任，因丁○○債信不佳，復欲以附條件買賣
    之方式購置進口豪華轎車代步，遂謀議以甲○○之名義購買
    ，民國八十六年五月間，丁○○與甲○○同至臺中市○○路
    一之十六號「大漢汽車」選購車輛，由「大漢汽車」業務員
    劉溪清接待，旋雙方談妥買賣標的為一九九七年式之ＢＥＮ
    Ｚ牌Ｓ三二０高級自用小客車一部及簽約時間；八十六年五
    月六日，劉溪清帶同東逸企業股份有限公司（下稱東逸公司
    ）業務員戊○○至甲○○群英補習班準備簽約對保，林隆達
    、甲○○為強化車商出售車子之意願，竟萌生行使偽造私文
    書、有價證券之犯意聯絡，由甲○○提供乙○○留存於補習
    班之印章，再由丁○○偽造、盜用乙○○之署押、印章於甲○○與東逸公司所簽立之附條件買賣契約書連帶保證人欄位
    上，以偽造乙○○為該份買賣契約之連帶保證人；並偽造乙○○為共同發票人，發票日為八十六年五月六日，票面金額
    為新台幣（下同）二百八十一萬五千二百元之本票乙紙，連
    同上揭買賣契約書交予戊○○而行使之，均足生損害於乙○○及東逸公司。嗣甲○○、丁○○未按期繳交車款，經東逸
    公司聲請本票裁定強制執行，乙○○始知上情。案經乙○○
    訴請臺灣臺北地方法院檢察署檢察官呈請臺灣高等法院檢察
    署檢察長核轉偵辦。因認被告甲○○涉犯刑法第二百零一條
    第一項、第二百十六條、第二百十條之罪嫌。
二、公訴人認被告甲○○涉犯刑法第二百零一條第一項、第二百
    十六條、第二百十條之罪嫌，無非以告訴人乙○○指訴綦詳
    ，並有附條件買賣契約書、本票原本附卷可稽；證人戊○○
    於八十八年三月一日偵訊時證稱：「．．我聽劉溪清說簽乙○○名字的人，可能是丁○○」、「（問：王玉青、林淑玲
    之簽名是何人所為？）有另外二個女人簽的，也是簽乙○○
    的男人叫他們簽的」、「補習班文件是在吳淑端、林淑玲、
    王玉青簽完名後，我整理資料，要求他們提供補習班資料，
    發現乙○○為負責人，所以要求加入乙○○名字」、「補習
    班證書是小姐影印出來」、「該名男子從頭到尾陪同在場處
    理買賣契約的事」等語；證人劉溪清於八十八年年五月七日
    偵訊時證稱：「（問：簽約當日有何人在場？）有我、戊○○、丁○○、甲○○及丁○○找來的王玉青、林淑玲」等語
    ，顯見證人戊○○證稱：「．．也是簽乙○○的男人叫他們
    簽的」之此一男人即係丁○○；證人戊○○復證稱：「（問
    ：簽約當天乙○○印章何人拿出來的？）誰拿出來我不清楚
    ，但是從補習班拿出來的。」；證人劉溪清證稱：甲○○與
    丁○○同至大漢汽車看過好幾次車子，伊以為他們係夫妻等
    語，核以被告甲○○願以自己名義簽立二百八十一萬餘元本
    票，使丁○○順利購得高級自小客車等情觀之，足認被告甲○○與丁○○關係非比平常；又前開附條件買賣契約書上載
    有乙○○之臺南縣佳里鎮○○路三０五號戶籍地址，此一資
    料若非被告甲○○提供，戊○○、丁○○何能得知？為其所
    憑之證據。
三、訊據被告甲○○堅決否認有公訴人所指偽造有價證券、偽造
    文書之犯行，辯稱：系爭本票之發票日並非伊所書立，伊當
    場簽完名後即離去，不知乙○○為何任連帶保證人，當時該
    本票尚未具備票據成立要件，不構成偽造有價證券。又證人
    王玉青已供證未在附條件買賣契約書及本票上蓋章，且在附
    條件買賣契約書及本票上之乙○○印文與乙○○留在補習班
    內並蓋用於勞工保險投保申請書暨印鑑卡上之乙○○印文不
    符，可知乙○○之印章確係在離開補習班後另有他人偽刻而
    加以蓋用，丁○○、戊○○涉有重嫌，伊並未盜用乙○○留
    存補習班之印章。乙○○之身份資料係丁○○所提供予戊○○。附條件買賣契約書及本票上之乙○○簽名是丁○○所為
    ，伊在本件汽車買賣中無絲毫利益，無犯罪動機等語。
四、 經查：
(一)按犯罪事實應依證據認定之，無證據不得認定犯罪事實；又
    不能證明被告犯罪或其行為不罰者應諭知無罪之判決，刑事
    訴訟法第一百五十四條第二項、第三百零一條第一項分別定
    有明文。再所謂證據，係指足以認定被告確有犯罪行為之積
    極證據而言，該項證據自須適合於被告犯罪事實之認定，始
    得採為斷罪資料；苟積極之證據不足為不利於被告事實之認
    定，即應為有利於被告之認定，更不必有何有利之證據（最
    高法院二十九年上字第三一○五號、三十年上字八一六號判
    例參照）；認定犯罪事實所憑之證據，雖不以直接證據為限
    ，間接證據亦包括在內，然而無論直接或間接證據，其為訴
    訟上之證明須於通常一般人均不致有所懷疑，而得確信其為
    真實之程度，始得據為有罪之認定，倘其證明尚未達此一程
    度，而有合理之懷疑存在時，事實審法院復已就其心證上理
    由予以闡述，敘明其如何無從為有罪之確信，因而為無罪之
    判決，尚不得任意指為違法，最高法院七十六年度台上字第
    四九八六號亦著有判例。又依最高法院四十年台上字第八六
    號判例意旨認：事實之認定，應憑證據，如未能發現相當證
    據，或證據不足以證明，自不能以推測或擬制之方法，以為
    裁判基礎。另告訴人之告訴，係以使被告受刑事訴追為目的
    ，是其陳述是否與事實相符，仍應調查其他證據以資審認（
    最高法院五十二年度台上字第一三○○號判例參照）。
(二)本件被告甲○○原與告訴人乙○○共同經營群英補習班，後
    因理念不合，導致乙○○退出群英補習班之合夥，經被告甲○○透過其兄長之介紹商請丁○○出面與乙○○協調，而由
    甲○○取得該補習班之經營權，嗣因丁○○意欲以融資貸款
    之方式購買高級進口轎車代步，惟其債信不佳，乃徵得甲○○之同意以其名義購買車輛並辦理融資貸款；再本件附條件
    買賣契約原僅須二位連帶保證人，於簽約當天已由丁○○找
    其友人王玉青、林淑玲二人一同到場簽名擔任該契約之連帶
    保證人而完成簽約及對保手續後，惟因東逸公司業務員戊○○發現群英補習班執照上之負責人為乙○○，始臨時要求加
    入乙○○為連帶保證人之情，已據證人戊○○、丁○○於偵
    查中證述明確（見臺灣板橋地方法院檢察署八十七年偵字一
    九三一號卷第83頁反面、120頁反面、121頁、140頁），並
    有協議書一張附於86年度偵字27951號卷第4頁可按。且丁○○更於事後清償本件購車尾款（見前揭偵查卷第138頁，本
    院上訴卷一第46頁反面），足見本件貸款是否經核准，丁○○為最具利害關係之人，應堪認定。
(三)本件告訴人乙○○於偵查中指稱其留在補習班之印章只有一
    顆，且無法確定在契約書及本票上的印章是否即為伊留在補
    習班的那顆印章之情（見前揭偵查卷第84頁），而勞工保險
    投保申請書暨印鑑卡上「乙○○」印文亦與本票及附條件買
    賣契約書上「乙○○」印文不同，有內政部警政署刑事警察
    局九十年三月十五日刑鑑字第三五五七八號鑑驗通知書在卷
    可稽（見本院上訴卷一第314頁），足見該本票及契約書上
    「乙○○」印文並非告訴人留置補習班之印章所蓋，是被告
    甲○○辯稱本票及買賣契約書上之乙○○印文與乙○○留在
    補習班內並蓋用於勞工保險投保申請書暨印鑑卡上之乙○○
    印文不符，乙○○之印章係離開補習班後，他人偽刻蓋用，
    並非伊盜用乙○○留存於補習班之印章等語，尚堪採信。再
    證人即原群英補習班員工丙○○於原審證稱：乙○○印章連
    同身分證影本放在櫃檯的鐵盒子內，如有消防檢查等需要用
    到印章補習班內的人都可以拿去使用（見原審卷第209頁反
    面），復於本院證稱：乙○○印章放在補習班鐵櫃，主要是
    消防安檢用，他不在時給我們職員拿出來蓋章用等語（見本
    院卷九十四年一月十一日審判筆錄第2頁、第3頁），顯見平
    日告訴人乙○○留在補習班之印章及身分證影本並未嚴格管
    制。況當時丁○○已因出面協調被告與乙○○退夥事務，對
    於該補習班之事務應已有一定之了解，且其供稱名義上被告
    要伊合夥（見原審卷第210頁），並擔任該補習班之班主任
    （見原審卷第64頁劉溪清之證言、第203頁丁○○之補習班
    名片），因而丁○○亦有接觸前開乙○○之身分證影本、印
    章及補習班之相關證照之機會。故本件知悉告訴人乙○○相
    關資料，且能取得該等相關證件之人，尚包括丁○○而非僅
    被告甲○○一人。依此，自不得逕行認定附條件買賣契約書
    上乙○○之戶籍地址即係被告所提供。
(四)證人戊○○於本院前審證稱：伊回憶對保動作及流程，原來
    伊以為一天就完成，後來發現是分二次完成，第一次是對保
    ，拿車主甲○○、保證人林淑玲、王玉青的身分證影本及不
    動產資料徵信後通知業務聯絡客戶對保時間，‧‧‧乙○○
    加入保證人伊想不起來是第一次還是第二次，‧‧‧王玉青
    、林淑玲第一次對保時，她們就來了，第二次她們沒有來等
    語（見本院上訴卷二第20頁、第21頁），證人王玉青於原審
    證稱：（問：丁○○是否有叫你補資料？）有，在作保後數
    天丁○○要伊提出權狀說貸款公司要看，伊有傳真一份到戊○○公司等語（見原審卷第90、91頁），足見本件附條件買
    賣契約之全部簽約及對保工作並非一次完成之情，足堪認定
    。再證人劉溪清於偵查中證稱：伊只去補習班一次，當時在
    場前述三人（吳淑端、林淑玲、王玉青）各自簽寫姓名，不
    知道為何會有乙○○姓名（見前揭偵查卷第121頁反面），
    復於原審證稱：（辯護人問：是否確定在離開後沒有看到人
    簽乙○○的名字？）該契約伊之後未再過目，不知道有簽乙○○這名字等語（見原審卷第65頁反面），及本院前審證稱
    ：當時乙○○沒有在場，伊不知道為何有乙○○之簽名、蓋
    章，伊不知道為何臨時多出一個人保（見本院上訴卷一第20
    0頁），被告曾與證人邱世宏找伊詢問乙○○作保人之事，
    伊有問戊○○這人（乙○○）從哪跑出來的，伊在開庭時才
    知道乙○○這保證人等語（見本院更一審卷第93頁、第94頁
    ），證人邱世宏於原審亦證稱被告追問劉溪清，乙○○名字
    誰簽的時，劉溪清驚訝的問說「有簽這個人？」之情（見原
    審卷第127頁），顯見劉溪清到場之該次對保時，系爭契約
    書上尚未簽署乙○○之押署及蓋用其印章，則關於乙○○擔
    任保證人之部分，究竟係在何時完成？當時有何人在場？即
    有疑問。
(五)依證人戊○○前開所指之第一次對保時，在場之人為甲○○
    、丁○○，與擔任連帶保證人之丁○○友人林淑玲、王玉青
    、大漢汽車業務員劉溪清及其本人等人，分據證人林淑玲、
    戊○○、劉溪清等人證述在卷。關於該日簽約之情形，證人
    戊○○於偵查中證稱：（辯護人問：當時甲○○簽完名字後
    是否還留在簽約當場，還是有離開？）甲○○先簽名，後來
    可能比較忙她就在補習班裡面到處跑，（問：冒簽乙○○之
    男子在簽約當時是否從頭到尾陪同？）該名男子從頭到尾陪
    同在場處理買賣契約事情（見前揭偵查卷第82頁反面、第85
    頁），復於原審證稱：（問：那天陪你對保的是否丁○○？
    ）是。（問：當天陪在你身旁對保的男子有幾人？）丁○○
    、劉溪清，（問：是否當時補習班很忙甲○○從辦公室出來
    簽完名字後就回去？）是（見原審卷第81頁反面）；證人王
    玉青於原審證稱：（問：在補習班時吳淑端在哪？）她大部
    分時間和伊聊天，有時也有出去（見原審卷第89頁）；證人
    劉溪清於本院前審證稱：（問：被告簽完名之後如何？）簽
    完名後就回辦公室（見本院更一審卷第92頁），綜上，被告
    甲○○辯稱伊簽完名即離去，不知為何乙○○任連帶保證人
    之情，應堪採信。
(六)證人戊○○於檢察官偵訊時對於何人簽署「乙○○」之姓名
    、「乙○○」之印章係何人蓋的等關鍵事項，答稱忘記了，
    其又改稱：「‧‧‧後來我聽劉溪清說簽乙○○名字的人，
    可能是丁○○」、「（問：王玉青、林淑玲之簽名是何人所
    為？）有另外二個女人簽的，也是簽乙○○的男人叫他們簽
    的」、「補習班證書是小姐影印出來的」、「補習班文件是
    在吳淑端、林淑玲、王玉青簽完名後，我整理資料，要求他
    們補齊補習班資料，發現乙○○為負責人，所以要求加入乙○○名字」、「該冒名簽乙○○之男子從頭到尾陪同在場處
    理買賣契約的事」（見前揭偵查卷第80頁、81頁、83頁、85
    頁）；嗣於偵查中證稱：「（問：簽約當天乙○○印章何人
    拿出來的？）誰拿出來我不清楚，但是從補習班拿出來的。
    」 (見偵查卷第139頁)。於本院前審復證稱：「印象中是甲○○提出乙○○之身分證影本及印章，由我蓋在上面」、「
    本票上乙○○的章是我蓋的，乙○○之簽名是誰簽的，則忘
    了」、「印象中，甲○○有告訴我，乙○○是她的哥哥」、
    「在印象中，甲○○是從櫃檯的抽屜拿出乙○○的印章」（
    見本院上訴卷一第201頁、第202頁），綜觀上情，證人戊○○就本件本票及買賣契約書上有關乙○○名字及印文係何人
    所為？等重要之細節均以忘記或以印象中作答，非以直接肯
    定語句回答，且有前後不一之情形。是證人戊○○前開「印
    象中是甲○○提出乙○○之身分證影本及印章，由我蓋在上
    面」、「印象中，甲○○有告訴我，乙○○是她的哥哥」、
    「在印象中，甲○○是從櫃檯的抽屜拿出乙○○的印章」之
    證言，尚難憑信，不得採為被告不利之證據。另證人林淑玲
    固曾於原審證稱：「我有聽吳淑端說他要找筆跡不同的人簽
    」等語，惟其亦證稱：「乙○○是誰簽的，我不知道。我不
    知道吳淑端要找筆跡不同的人簽誰的名字」等語（見原審卷
    第38頁及背面）。證人林淑玲既未親見在場何人偽簽乙○○
    之名字，其證言復為被告所否認，亦難採為被告不利之證據
    。
(七)綜上，證人戊○○前開不利於被告之證詞為印象中所述，均
    與事實不符。證人林淑玲之上開證言亦不具證明力。各該本
    票、附條件買賣契約書僅能證明其上有偽造之乙○○簽名及
    印文，亦不足證明被告偽造乙○○署押及盜用乙○○之印章
    。此外，本院復查無其他任何積極證據足證被告有公訴人所
    指偽造私文書及偽造有價證券之犯行，既不能證明被告犯罪
    ，自應依法為被告無罪之諭知。
五、原審認被告甲○○犯偽造有價證券及行使偽造私文書罪，並
    從一重之偽造有價證券罪處斷，尚嫌速斷，被告上訴否認犯
    罪，為有理由。檢察官循告訴人請求提起上訴指稱：被告事
    後並無悔意，對於告訴人之民事請求拒之不理，原審諭知緩
    刑不當，其上訴為無理由，原判決應予撤銷改判，爰為被告
    無罪之諭知。
據上論斷，應依刑事訴訟法第369條第1項前段、第364條、第301
條第1項前段，判決如主文。
本案經檢察官張秋雲到庭執行職務。
中　　華　　民　　國　　94　　年　　5 　　月　　26　　日
　　　　　　　　　刑事第十五庭  審判長法　官  陳榮和
　　　　　　　　　　　　　　　　　　  法　官  蔡國在
　　　　　　　　　　　　　　　　　　  法　官  張正亞
以上正本證明與原本無異。
檢察官如不服本判決，應於收受送達後十日內向本院提出上訴書
狀，其未敘述上訴之理由者並得於提起上訴後十日內向本院補提
理由書（均須按他造當事人之人數附繕本）。
                                      書記官  鄭信昱
中　　華　　民　　國　　94　　年　　5 　　月　　26　　日
